臺灣士林地方法院刑事判決　　　　　　　 95年度訴字第794號
公　訴　人　台灣士林地方法院檢察署檢察官
被　　　告　乙○○
指定辯護人　本院公設辯護人　姜惠如
上列被告因誣告案件，經檢察官提起公訴（95年度偵字第6587號
），被告於本院準備程序中就被訴之事實為有罪之陳述，經本院
合議庭裁定，改由受命法官獨任依簡式審判程序審理，並判決如
下：
    主  文
乙○○意圖他人受刑事處分，向該管公務員誣告，處有期徒刑拾
月，減為有期徒刑伍月，緩刑貳年。
    事  實
一、乙○○自民國82年間起即患有被害妄想、政治妄想、情緒不
    穩及激動等病態之精神分裂症，其因精神障礙，對於外界事
    務之知覺理會及判斷、辨識能力，已較一般人減退。乙○○
    之女甲○○（原名李依珊）自幼在臺中育幼院成長，與父親
    乙○○關係淡薄，多年未曾連繫期間，甲○○與丙○○結婚
    （葉某之母為丁○○）。甲○○在案外人阮正枝、邱正容陪
    同下，曾於臺中市與乙○○短暫見面，乙○○因而得知甲○○已婚及其住處。93年12月8 日乙○○帶同兩名友人前往台
    北市○○區○○街72巷17弄35號2 樓甲○○住處，然甲○○
    與其夫丙○○均外出，僅甲○○之婆婆丁○○在家，談話間
    乙○○突然掌摑丁○○，並搗毀屋內傢俱；甲○○獲悉趕回
    處理，乙○○又以不堪言詞辱罵甲○○，甲○○因不堪其擾
    而於93年12月13日向本院提出民事通常保護令之聲請，並經
    本院訂於94年1 月18日上午11時10分審理。詎乙○○因不滿
    甲○○聲請民事保護令之舉動，竟意圖使甲○○、丙○○、
    丁○○等3 人受刑事處分，而基於指定犯人誣告之犯意，於
    94年1 月18日上午9 時50分家事法庭開庭調查前，向台灣士
    林地方法院檢察署檢察官申告並捏造丙○○、丁○○2 人於
    93年12月8 日在上揭台北市內湖住處共同以恐嚇方式向乙○○索討新台幣（下同）200 萬元及甲○○於91年1 月16日在
    台中市教唆邱正容冒充法院法官恐嚇乙○○等不實事項，對
    甲○○、丙○○及丁○○等3 人提出觸犯刑法恐嚇罪之刑事
    告訴。經台灣士林地方法院檢察署檢察官偵查後，以94 年
    度偵字第4382號為不起訴處分確定，而查悉上情。
二、案經甲○○、丙○○、丁○○訴由台灣士林地方法院檢察署
    檢察官偵查起訴，被告於準備程序期日就被訴事實為有罪之
    陳述，經合議庭評議後，裁定改由受命法官獨任進行簡式審
    判程序。
    理  由
一、本件被告乙○○所犯非死刑、無期徒刑、最輕本刑為3 年以
    上有期徒刑之罪，或高等法院管轄第一審之案件，被告於本
    院準備程序進行中，就被訴事實為有罪之陳述，經告以簡式
    審判程序之旨，並聽取檢察官、被告及其辯護人之意見後，
    本院合議庭裁定由受命法官獨任進行簡式審判程序，是本件
    之證據調查，依刑事訴訟法第273 條之2 規定，不受同法第
    159 條第1 項、第161 條之2 、第161 條之3 、第163 條之
    1 及第164 條至第170 條規定之限制，合先敘明。
二、訊據被告乙○○就前揭誣告事實，於本院審理時均坦承不諱
    （本院卷第195 頁、第201 頁），並經證人即告訴人甲○○
    、丙○○、丁○○分別於偵查及審理中指訴綦詳（94年度他
    字第2745號偵查卷第60頁至第62頁、本院卷第197 頁、第19
    8 頁）。參以證人即93年12月8 日因丁○○報警至前開甲○○住處現場處理之警員黃收湧於偵查及本院均證稱：伊到場
    後看到滿地玻璃杯、煙灰缸碎片，乙○○未否認打丁○○，
    僅甲○○事後回來，丙○○並不在場，乙○○當時並未提及
    遭到恐嚇等情及證人邱正容於偵查中結證否認冒充法院法官
    恐嚇被告等語（本院93年度家護字第477 號卷第164 頁、94
    年度偵字第4382號卷第58頁、94年度他字第2745號卷第61頁
    ），此外並有被告於94年1 月18日向台灣士林地方法院檢察
    署對甲○○、丙○○、丁○○提出恐嚇告訴之台灣士林地方
    法院檢察署申告案件報告及訊問筆錄各乙件附卷可資佐證（
    台灣士林地方法院檢察署94年度偵字第4382號卷第28頁、第
    29頁），足認被告之任意性自白確與事實相符。本件事證明
    確，被告犯行足堪認定，應依法論科。
三、按刑法上之誣告罪，係侵害國家法益之犯罪，故以一狀誣告
    數人，仍屬單純一罪（最高法院91年度台上字第927 號、86
    年度台上字第3204號刑事判決參照）。是核被告所為，係犯
    刑法第169 條第1 項之誣告罪。被告犯罪後，刑法第19條第
    2 項規定於94年2 月2 日修正公布，並自95年7 月1 日起施
    行。依修正前刑法第19條第2 項規定，精神耗弱人之行為得
    減輕其刑；修正後同條項則規定：行為時因精神障礙或其他
    心智缺陷，致其辨識行為違法或依其辨識而行為之能力，顯
    著減低者，得減輕其刑。揆諸修正前、後條文，法律效果均
    為「得減輕其刑」，且修正後條文僅係將責任能力認定之標
    準予以明確化，無關乎處罰之輕重，僅為文字之修正，非屬
    法律之變更，並無適用修正後刑法第2 條第1 項規定比較新
    舊法適用之問題（最高法院95年度第21次刑事庭會議決議意
    旨參照），故本件應適用裁判時即修正後刑法第19條第2 項
    規定。查被告自79年起即因精神疾病就醫，並於82年間經臨
    床診斷為「妄想型精神分裂症」，現仍有情緒不穩定、妄想
    、焦慮、激動行為、敵意、政治妄想、被害妄想等症狀，且
    起伏不穩定，有行政院國軍退除役官兵輔導委員會台中榮民
    總醫院95年10月25日中榮醫企字第0950015179號函及被告相
    關病歷資料附卷可參（本院卷第22頁至第83頁）；本院審理
    中裁定被告接受行政院國軍退除役官兵輔導委員會台北榮民
    總醫院為精神鑑定，鑑定結果認：「李員於本案發生期間應
    處於嚴重疑心及被害妄想狀態，李員之行為明顯受嚴重疑心
    及被害妄想之影響，故李員於本案發生時精神狀態為『因妄
    想狀態，致其辨識行為違法及依其辨識而行為之能力顯著降
    低』，即有『精神耗弱』之情形。」，有該院96年5 月23日
    北總精字第0960009562號函在卷可按（本院卷第164 頁至第
    166 頁），足證被告為本件之誣告犯罪行為時，因精神耗弱
    ，致其行為時辨識行為違法或依其辨識而行為之能力，顯著
    減低，依法得減輕其刑。復按犯誣告之罪，於所誣告之案件
    裁判確定前自白者，減輕或免除其刑，刑法第172 條定有明
    文。告訴人甲○○、丙○○、丁○○等3 人遭誣告恐嚇案件
    ，雖經台灣士林地方法院檢察署94年度偵字第4382號不起訴
    處分確定在案，惟被告於本院審理中自白犯罪，揆諸上揭說
    明，自應依刑法第172 條規定遞予減輕其刑（最高法院31年
    上字第2211號判例參照）。爰審酌被告為精神耗弱之人，因
    不滿其女甲○○提出民事保護令之聲請，且受嚴重之被害妄
    想驅使，疑心遭人恐嚇，致為本案犯行，及其誣告行為妨害
    國家司法權之正確行使及有效利用，暨其犯後態度、品行、
    智識程度等一切情狀，量處如主文所示之刑。復按中華民國
    九十六年罪犯減刑條例（下稱減刑條例）業經總統於96年7
    月4 日公布，並自96年7 月16日起施行。依減刑條例第2 條
    第1 項第3 款規定，犯罪在中華民國96年4 月24日以前者，
    除該條例另有規定外，有期徒刑、拘役或罰金，均減其刑期
    或金額二分之一。本案被告犯罪之時間，係在96年4 月24日
    之前，爰依上揭減刑條例之規定，減其宣告刑二分之一如主
    文所示。
四、次按被告犯罪後，刑法第74條宣告緩刑之規定，於94年2 月
    2 日修正公布，並自95年7 月1 日起施行，而犯罪在新法施
    行前，新法施行後，緩刑之宣告，應適用新法第74條之規定
    （最高法院95年度第8 次刑事庭會議決議意旨參照），故本
    件應適用裁判時即修正後刑法第74條規定，合先敘明。被告
    前因妨害自由案件，經台灣台中地方法院判決有期徒刑3 月
    ，如易科罰金以銀元300 元折算1 日，業於87年10月23日易
    科罰金執行結案，其於執行完畢後5 年內未曾因故意犯罪受
    有期徒刑以上刑之宣告，有臺灣高等法院被告前案紀錄表在
    卷可參（本院卷第8 頁），且犯後已知悔悟，並已獲得告訴
    人甲○○、丙○○之諒解，被告已達72歲高齡，因罹精神分
    裂症素疾，現仍有情緒不穩定、妄想、焦慮、激動行為、敵
    意、政治妄想、被害妄想等症狀，且症狀起伏不穩定，業據
    行政院國軍退除役官兵輔導委員會台中榮民總醫院、台北榮
    民總醫院函覆及鑑定在卷如前述，是被告年事已高，健康狀
    況不佳，本院因認對其所宣告之刑，以暫不執行為適當，爰
    併予宣告緩刑二年，以啟自新。又94年2 月2 日修正前之刑
    法第87條第2 項、第3 項規定：「因精神耗弱或瘖啞而減輕
    其刑者，得於刑之執行完畢或赦免後，令入相當處所，施以
    監護」、「前二項處分期間為三年以下」，修正後刑法第87
    條第2 項、第3 項則規定：「有第十九條第二項及第二十條
    之原因，其情狀足認有再犯或有危害公共安全之虞時，於刑
    之執行完畢或赦免後，令入相當處所，施以監護。但必要時
    ，得於刑之執行前為之」、「前二項之期間為五年以下。但
    執行中認無繼續執行之必要者，法院得免其處分之執行」。
    修正後規定雖增加「其情狀有再犯或有危害公共安全之虞」
    之限制要件，惟亦同時改採義務宣告，而非如修正前規定法
    院對是否施以監護處分有自由裁量權，且修正後規定之監護
    期間為5 年以下，亦較修正前規定之監護期間3 年以下為重
    ，比較修正前後之法律規定，應適用修正前之刑法第87條規
    定對被告較有利。經查，被告所患之精神病症，現仍持續在
    行政院國軍退除役官兵輔導委員會台中榮民總醫院持續治療
    中，此有其病歷在卷可按（本院卷第22至83頁），是本院認
    為並無再諭知施以監護之保安處分必要。
據上論斷，應依刑事訴訟法第273條之1第1項、第299條第1 項前
段，刑法第169 條第1 項、第172 條、第74條1 項第2 款，中華
民國九十六年罪犯減刑條例第2 條第1 項第3 款、第7 條，判決
如主文。
本案經檢察官陳國鳴到庭執行職務
中　　華　　民　　國　　96　　年　　7 　　月　　31　　日
　　　　　　　　　刑事第三庭法  官　蔡明宏
以上正本證明與原本無異。
如不服本判決，應於判決送達後10日內，向本院提出上訴書狀，
上訴書狀應敘述上訴之理由。
                            書記官  陳佳伶
中　　華　　民　　國　 96.　　年　　7 　　月　　31　　日
附錄本案論罪科刑法條：
中華民國刑法第169條第1項
意圖他人受刑事或懲戒處分，向該管公務員誣告者，處 7 年以下
有期徒刑。
中華民國刑法第172條
犯第168 條至第171 條之罪，於所虛偽陳述或所誣告之案件，裁
判或懲戒處分確定前自白者，減輕或免除其刑。
